---
title: "Análise Estatística do Índice Big Mac"
author: "Danilo Cho"
date: "`r Sys.Date()`"
output:
  html_document:
    theme: flatly
    highlight: tango
    toc: true
    toc_float: true
---

```{r setup, include=FALSE}
knitr::opts_chunk$set(echo = TRUE, warning = FALSE, message = FALSE)
```

## Introdução

O **Índice Big Mac** foi criado pela revista *The Economist* em 1986 como uma ferramenta ilustrativa da teoria da **Paridade do Poder de Compra (PPC)**. A premissa é de que, no longo prazo, as taxas de câmbio entre duas moedas devem se ajustar para igualar o preço de uma cesta idêntica de bens e serviços — neste caso, o Big Mac.

Este estudo realiza o tratamento de uma base de dados histórica contendo os preços locais e em dólares do Big Mac em diversos países, realizando cálculos estatísticos de médias móveis, variância de preços e comparações entre continentes e hemisférios.

---

## Carregamento e Exploração dos Dados

Primeiramente, carregamos o arquivo contendo os dados históricos de preços.

```{r load_data}
# Carrega a base de dados
D <- read.csv("epData.csv")

# Exibe a estrutura inicial do DataFrame
str(D)
```

---

## Funções de Tratamento e Cálculo

Desenvolvemos funções personalizadas para manipulação de vetores, extração temporais e cálculos de métricas de dispersão e tendência central sobre os preços locais.

### 1. Extração do Ano
Função para processar a coluna de data (texto) e retornar um vetor contendo apenas o ano correspondente a cada registro.

```{r func_ano}
criaVetorAno <- function(df) {
  vetorAno <- c()
  for(i in 1:nrow(df)){
    dataSeparada <- strsplit(as.character(df$date[i]), "-")
    vetorData <- unlist(dataSeparada)
    vetorAno <- c(vetorAno, as.integer(vetorData[1]))
  }
  return(vetorAno)
}

# Exemplo de teste com os primeiros registros
head(criaVetorAno(D))
```

### 2. Preço Histórico nos EUA
Função que retorna o preço local do Big Mac nos EUA para um determinado ano.

```{r func_us_price}
BigMacUSPrice <- function(df, ano) {
  filtro <- df$isoA3 == "USA" & as.integer(substr(df$date, 1, 4)) == ano
  dadosFiltrados <- df[filtro, ]
  return(dadosFiltrados$localPrice[1])
}

# Preço do Big Mac nos EUA em 2022
BigMacUSPrice(D, 2022)
```

### 3. Média de Preço por País
Função iterativa para obter a média de preço de uma determinada coluna (representada pelo índice da coluna) para um determinado país.

```{r func_media}
mediaColunaPais <- function(df, indexColuna, pais) {
  dadosFiltrados <- df[df$isoA3 == pais, ]
  soma <- 0
  contador <- 0
  for (i in 1:nrow(dadosFiltrados)) {
    soma <- soma + dadosFiltrados[i, indexColuna]
    contador <- contador + 1
  }
  media <- soma / contador
  return(media)
}

# Média da coluna 5 (localPrice) para o Brasil (BRA)
mediaColunaPais(D, 5, "BRA")
```

### 4. Variância de Preço por País
Função iterativa para o cálculo da variância de uma determinada coluna para um país específico.

```{r func_variancia}
varColunaPais <- function(df, indexColuna, pais) {
  dadosFiltrados <- df[df$isoA3 == pais, ]
  soma <- 0
  somaQuadrados <- 0
  contador <- 0
  for (i in 1:nrow(dadosFiltrados)) {
    valor <- as.numeric(dadosFiltrados[i, indexColuna])
    soma <- soma + valor
    somaQuadrados <- somaQuadrados + valor^2
    contador <- contador + 1
  }
  media <- soma / contador
  variancia <- (somaQuadrados - contador * media^2) / (contador - 1)
  return(variancia)
}

# Variância do preço local (coluna 5) no Brasil (BRA)
varColunaPais(D, 5, "BRA")
```

### 5. Criação do Vetor de Índice Big Mac (BMI)
Função para calcular o índice Big Mac geral ($Pre\c{c}o Local / Pre\c{c}o EUA$) de cada linha correspondente ao mesmo ano.

```{r func_bmi}
criaVetorBMI <- function(df) {
  BMI <- numeric(nrow(df))
  Ano <- as.integer(substr(df$date, 1, 4))
  
  precosBigMacUS <- unique(df[df$isoA3 == "USA", c("localPrice", "date")])
  precosBigMacUS$Ano <- as.integer(substr(precosBigMacUS$date, 1, 4))
  
  for (i in 1:nrow(df)) {
    precoBigMacUS <- precosBigMacUS$localPrice[precosBigMacUS$Ano == Ano[i]]
    if (!is.na(precoBigMacUS) && precoBigMacUS != 0) {
      BMI[i] <- df$localPrice[i] / precoBigMacUS
    } else {
      BMI[i] <- NA
    }
  }
  return(BMI)
}

# Vetor com o cálculo do BMI para os primeiros registros
head(criaVetorBMI(D))
```

---

## Estruturação e Fusão dos Dados

Adicionamos as colunas calculadas ao nosso DataFrame principal.

```{r transform}
vetorAno <- criaVetorAno(D)
D <- cbind(D, Ano = vetorAno)

vetorBMI <- criaVetorBMI(D)
D <- cbind(D, BMI = vetorBMI)

# Exibe as primeiras linhas com as novas colunas
head(D[, c("date", "isoA3", "localPrice", "Ano", "BMI")])
```

---

## Análise por Região (Continentes e Hemisférios)

Agrupamos os países de acordo com suas respectivas localizações geográficas para avaliar diferenças macroeconômicas.

```{r regions}
# Mapeamento Geográfico
Africa <- c("ZAF", "EGY")
Asia <- c("ARE", "AZE", "BHR", "CHN", "HKG", "IND", "IDN", "ISR", "JOR", "JPN", "KOR", "KWT", "LBN", "MDA", "MYS", "OMN", "PAK", "PHL", "QAT", "SAU", "SGP", "THA", "TUR", "TWN", "VNM")
Europe <- c("AUT", "BEL", "CHE", "CZE", "DEU", "DNK", "ESP", "EST", "FIN", "FRA", "GBR", "GRC", "HRV", "HUN", "IRL", "ITA", "LTU", "LVA", "NLD", "NOR", "POL", "PRT", "ROU", "RUS", "SVK", "SVN", "SWE", "UKR")
Americas <- c("ARG", "BRA", "CAN", "CHL", "COL", "CRI", "GTM", "HND", "MEX", "NIC", "PER", "USA", "URY")
Oceania <- c("AUS", "NZL")

HemisferioNorte <- c("ARE", "AUT", "AZE", "BEL", "BHR", "CAN", "CHE", "CHN", "CRI", "CZE", "DEU", "DNK", "EGY", "ESP", "EST", "FIN", "FRA", "GBR", "GRC", "GTM", "HKG", "HND", "HRV", "HUN", "IDN", "IND", "IRL", "ISR", "ITA", "JOR", "JPN", "KOR", "KWT", "LBN", "LTU", "LVA", "MDA", "MEX", "MYS", "NIC", "NLD", "NOR", "OMN", "PAK", "PHL", "POL", "PRT", "QAT", "ROU", "RUS", "SAU", "SGP", "SVK", "SVN", "SWE", "THA", "TUR", "TWN", "UKR", "USA", "VNM")
HemisferioSul <- c("ARG", "AUS", "BRA", "CHL", "COL", "IDN", "IND", "NZL", "PER", "URY", "ZAF")
```

### 1. Índice Big Mac Médio por Continente

```{r plot_continent}
media_BigMac_continente <- lapply(list(Africa, Asia, Europe, Americas, Oceania), function(x) mean(D$BMI[D$isoA3 %in% x], na.rm = TRUE))

barplot(unlist(media_BigMac_continente), 
        names.arg=c("África", "Ásia", "Europa", "Américas", "Oceania"), 
        col=c("#3b82f6", "#10b981", "#f59e0b", "#ef4444", "#8b5cf6"),
        xlab="Continentes", ylab="Índice Big Mac Médio", 
        main="Índice Big Mac Médio por Continente")
```

### 2. Índice Big Mac Médio por Hemisfério

```{r plot_hemisphere}
media_BigMac_hemisferio <- lapply(list(HemisferioNorte, HemisferioSul), function(x) mean(D$BMI[D$isoA3 %in% x], na.rm = TRUE))

barplot(unlist(media_BigMac_hemisferio), 
        names.arg=c("Hemisfério Norte", "Hemisfério Sul"), 
        col=c("#1e3a8a", "#0d9488"),
        xlab="Hemisférios", ylab="Índice Big Mac Médio", 
        main="Índice Big Mac Médio por Hemisfério")
```

---

## Dispersão e Variância dos Preços

Análise da variabilidade do índice de preços em cada país ao longo do tempo.

```{r plot_variance}
D$indice_big_mac <- vetorBMI
dados_agrupados <- split(D, D$isoA3)
variancias <- sapply(dados_agrupados, function(df) var(df$indice_big_mac, na.rm = TRUE))

# Filtro para exibir a variância de alguns países selecionados para melhor visualização
variancias_selecionadas <- variancias[c("BRA", "USA", "ARG", "CHN", "FRA", "GBR", "JPN", "CAN")]

barplot(variancias_selecionadas, 
        col="#64748b",
        xlab="Países Selecionados", 
        ylab="Variância do Índice Big Mac", 
        main="Variância Histórica do Índice Big Mac (Países Selecionados)")
```

---

## Conclusões

A análise estatística do Índice Big Mac demonstra a esparsidade do poder de compra global:
1. **Diferenças Regionais:** A Europa e a Oceania historicamente mantêm índices médios mais elevados de custo relativo de alimentação em comparação com a Ásia e África.
2. **Volatilidade Cambial:** Países de economia emergente ou em cenários de alta inflação (como Argentina) exibem maior variância histórica no índice, refletindo a desvalorização cambial frequente frente ao Dólar.
